【裁判字號】    92,上易,401
【裁判日期】    920605
【裁判案由】    詐欺
【裁判全文】
臺灣高等法院高雄分院刑事判決                    九十二年度上易字第四一號
    上  訴  人
    即  被  告  甲○○
    輔  佐  人  乙○○
    即被告之子
右上訴人因詐欺案件，不服臺灣屏東地方法院九十一年度易字第一四四八號中華民國
九十二年一月三十日第一審判決（起訴案號：臺灣屏東地方法院檢察署九十年度偵字
第二六二七號），提起上訴，本院判決如左：
      主  文
原判決撤銷。
甲○○無罪。
      理  由
一公訴意旨略以：被告甲○○意圖為自己不法之所有，先於民國八十九年十二月份某
  日會同其夫林維楨（已為不起訴處分）向丙○○謊稱如其願在九十年二月份向吉隆
  公司購買日產裕隆ＮＩＳＳＡＮ３０００ＣＣ汽車，其可結合高雄市共五家體育用
  品同業，先以其夫所有之「世偉體育用品有限公司」（下簡稱世偉公司）名義一次
  購買五輛汽車，日後再將丙○○所出資之其中一輛車過戶至丙○○名下，則每輛車
  將可便宜新臺幣（下同）十萬元，使丙○○信以為真；復於日後多次以電話催促丙
  ○○趕快拿錢訂車。丙○○遂出資委託林維楨、甲○○夫婦全權處理購車事宜（其
  中僅有林維楨於購車委託書上簽名），詎甲○○於丙○○將購車款一百三十萬元陸
  續交給林維楨再由林維楨交予其購車之際，竟於九十一年三月五日在高雄市○○○
  路一四九號支付尾款，同年三月六日支付汽車保險費完成交車手續之當日，向其夫
  林維楨諉稱將該車牌號碼ＺＨ─七四二二號新車借其試開看看，隨即將上開車輛開
  走並藏匿，拒絕將該車辦理過戶並交還予丙○○，丙○○索討無著，始知受騙，因
  認被告涉有刑法第三百三十九條第一項之詐欺取財罪嫌云云。
二按犯罪事實應依證據認定之，無證據不得推定其犯罪事實，刑事訴訟法第一百五十
  四條定有明文。而在訴訟上用以證明事實之證據，須於通常一般之人均不致於有所
  懷疑，而得確信其為真實之程度者，始得據以為有罪之認定；倘其證明尚未達到此
  一程度，而有合理之懷疑存在，致使無從為有罪之確信時，即應為無罪之判決（最
  高法院七十六年度台上字第四九八六號判例意旨參照）。又按事實審法院對於證據
  之取捨，依法雖有自由判斷之權，然積極證據不足證明犯罪事實時，被告之抗辯或
  反證縱屬虛偽，仍不能以此資為積極證據應予採信之理由（最高法院三十年上字四
  八二號判例意旨參照）。再按告訴人之告訴，係以使被告受刑事訴追為目的，是其
  陳述是否與事實相符，仍應調查其他證據以資審認（最高法院五十二年度台上字第
  一三○○號判例意旨參照）。
三公訴人認被告甲○○涉犯詐欺取財犯行，無非以告訴人丙○○之指述、證人林維楨
  、馬明德之證述、被告甲○○與訴外人之錄音帶暨譯文、告訴人丙○○恒春郵局提
  款記錄、證人林維楨高雄區中小企業銀行開戶暨提存資料、世偉公司高雄市第三信
  用合作社提存記錄等資為論罪依據。訊據被告甲○○雖坦承於右揭時間購買車牌號
  碼ＺＨ─七四二二號新車一輛，惟堅決否認有何詐欺取財之犯行，辯稱：伊於九十
  年二月三日即訂車、同年月二十日交付訂金、二十三日交車，而告訴人於九十年二
  月二十四日始委託林維楨購車，告訴人係委託林維楨購車，與伊無涉等語。
四經查：
(一)告訴人丙○○於九十年七月十三日向臺灣屏東地方法院民事庭，起訴請求被告甲○
  ○返還不當得利言詞辯論時，雖指述被告向其提及買車之事，惟告訴人乃表示其當
  時是與被告甲○○之前配偶林維禎（業已離婚）接洽，金錢亦交與林維禎一情，業
  據告訴人丙○○自承：當初伊要買車是甲○○跟伊說的，伊當時是與林維楨講的，
  也是他經手的，伊是先給四十五萬元現金給林維禎定存、六十萬元是用支票，另外
  十五萬元是給現金等語（見原審法院九十年度訴字第五四七號返還不當得利案件卷
  第七頁）；當時伊委託林維楨買的，但是用電話與甲○○聯絡，‧當時伊跟林維楨
  說要買車，之後他說要幫伊買車子，伊就拿錢給他，‧在九十年二月份時，有時五
  萬元，有時四萬元分次拿給他等語（見上開卷第四十五頁），核與林維楨於上開民
  事訴訟言詞辯論時所供述：丙○○有託伊買車，‧在八十九年十二月份是先跟伊說
  要買車，伊再跟甲○○說，買車時丙○○的錢不夠，因甲○○是買三千西西的車，
  十二月四日有交給伊四十五萬元及六十萬元的票，當天伊就存入四十五萬元，一月
  二十日丙○○有拿十萬元給伊，伊在一月三十日存入銀行，後來丙○○陸陸續續有
  拿四萬元、五萬元借給伊，總共給伊一百三十萬元，伊在十二月份時就告訴甲○○
  丙○○要買車，伊拿錢給甲○○時有告訴她這是丙○○買車的錢，伊是分次二月八
  日給十萬元、二月九日給十萬元、二月十四日給十萬元、二月二十一日給十五萬元
  ，其餘金額存入銀行，‧三月五日在銀行提領九十一萬元交車子尾款，‧三月一日
  伊交給甲○○九萬元投保車險等語（見同上卷第四十六頁）相符，足見告訴人丙○
  ○係委託證人林維楨買車，且將車款全數交與證人林維楨，而未曾直接委託及交錢
  與被告甲○○。況且，證人林維楨於原審自承：伊在八十九年十月份左右告訴丙○
  ○說要她買車子，但在八十九年十二月份告訴她說伊可以結合五家同業幫她買車，
  於十二月份她就準備好錢，伊太太告訴丙○○說要結合五同業買車可以便宜的地點
  是在何處，伊忘記了等語（見原審卷第二十六頁），則向告訴人主動表示要代為購
  車者顯係證人林維楨，而非被告甲○○，乃可認定。
(二)雖證人林維楨嗣後改稱：係被告甲○○與丙○○二人以電話對說的，伊僅轉手錢云
  云。惟被告甲○○以世偉公司名義買車，係裕隆汽車股份有限公司課長馬明德與被
  告接洽者，於九十年二月十六日即開支票二萬元訂金定車、九十年二月二十一日領
  牌交車時收二十萬元支票，另於同年三月八日交尾款八十六萬五千元，總價款為一
  百零八萬五千元（不含領牌二萬四千元及保險費五千九百八十四元），洽談買賣該
  車期間，證人馬明德曾與林維楨見面一、二次，亦曾接獲自稱為世偉公司之職員，
  即告訴人丙○○聯絡其要付款等節，業據證人馬明德於上開民事案件審理時（見同
  上民事卷第一０八頁）、偵查中（見偵查卷第二十八頁反面至第二十九頁）結證明
  確，此外，復有系爭汽車訂購合約書一紙所載訂約、付款、交車日期等明細在卷足
  憑（見偵查卷第三十三頁）。而告訴人丙○○所提出與證人林維楨間之委託書係書
  立於九十年二月二十四日，告訴人丙○○則主張於八十九年十二月起即陸續交付車
  款預備買車，且告訴人丙○○交付與證人林維楨之款項及日期、證人林維楨所述轉
  交與被告甲○○之款項及日期，均與上開被告甲○○與證人馬明德間洽談買車、成
  交、付款日期不符一節，亦有上開委託書、告訴人丙○○恒春郵局提款記錄、證人
  林維楨高雄區中小企業銀行開戶暨提存資料、世偉公司高雄市第三信用合作社提存
  記錄等在卷可稽（見偵查卷第七頁至第九頁、），再佐以證人林維楨於偵查中自承
  ：上開帳面金額及丙○○總計給伊之金額不符，因伊是生意人，可能是調貨，向丙
  ○○調的錢等語；及告訴人丙○○所稱：伊確定共給林維楨一百三十萬元，除了帳
  面的，還有一些零星的或是調貨的錢等語（見偵查卷第七十七頁反面），又與告訴
  人丙○○與證人林維楨前開所述，告訴人所交與證人林維楨之一百三十萬元均為買
  車款云云不符。如此則自不得以上開告訴人丙○○與證人林維楨前後齟齬所述，及
  上開金融提存資料逕行認定，被告甲○○曾向丙○○佯稱可代為購車，而收受車款
  一百三十萬元。況且告訴人於本院審理中自承：當時是說要買二千西西車子，是沒
  有說多少錢車子，她說伊買這型會後悔，改買其他車型，‧二月二十二日要繳保險
  費等費用時，被告才跟伊說車款包括保險費一百三十萬元，所以伊給六十萬元支票
  ，後來被告與林維楨出國，伊才跟馬明德聯絡等他們回國，才給尾款云云（見本院
  卷第一二八頁）。告訴人竟於尚未決定購買何種汽車，復不知車款總價為何之前二
  個月即八十九年十二月間，開始交付車款與證人林維楨，而證人林維楨與被告在系
  爭汽車交車後之九十年二月二十八日至日本（見證人林維楨提出之護照影本一紙附
  於本院卷第九十九頁），顯然可知該汽車已於同年月二十一日交車，告訴人復可自
  行與汽車經銷人員聯絡，竟僅表示世偉公司會在被告等人返國後付尾款，卻未查詢
  該車之總價及交付情形，猶在九十年二月二十四日與證人林維楨簽委託書，甚至交
  付六十萬元支票一紙，而超出總車款一百零八萬五千元，及領牌二萬四千元、保險
  費五千九百八十四元，達十八萬五千零十六元，而告訴人又一再表示願委託被告與
  林維楨買車，係因可較一般行情價便宜十萬元（見告訴狀），告訴人又豈會不打聽
  車款及計算實際支出之金額？則告訴人所述不僅前後不符，又與常情相悖。
(三)至證人林維楨提出被告與其，或與訴外人談話之錄音帶及譯文，並非偵查機關依法
  監聽所得，且亦無證據可資佐證被告係在何種情形下為上開證述，如此自不得以該
  等傳聞證據，認定被告有受告訴人委託買車，並自證人林維楨處收得價款，而拒不
  交車。又告訴人提出之電話通聯紀錄僅足以證明被告家中電話與告訴人之電話，自
  二月十一日起迄三月六日有多次通話（見本院卷第七十三頁至第七十五頁），惟亦
  不足以證明被告於八十九年十二月間即向告訴人施以詐術，致告訴人陷於錯誤而陸
  續交付車款一百三十萬元，附此敘明。
(四)綜上所述，被告甲○○並未當面向告訴人丙○○承諾代為購車，復未直接與告訴人
  簽立任何委任契約或收受購車款項，告訴人又未具體指訴被告於何時地以何種詐術
  致其陷於錯誤，而交付車款一百三十萬元，則揆諸前揭說明，被告所辯未向告訴人
  丙○○詐欺取財等語，應屬可採。至被告於林維楨婚姻關係存續中收受林維楨交付
  之金錢購買系爭汽車，及林維楨受委任購車未能履行債務，乃屬民事糾葛，尚與被
  告是否成立詐欺取財犯行無涉，併此敘明。
五此外，復查無其他積極證據足證被告甲○○確有公訴意旨所指犯行，自屬不能證明
  被告甲○○犯罪，原審未查而為科刑之判決，尚有未洽。被告甲○○上訴意旨否認
  犯罪，指摘原判決不當，為有理由，自應由本院撤銷原判決，另為被告甲○○無罪
  之諭知。
據上論斷，應依刑事訴訟法第三百六十九條第一項前段、第三百六十四條、第三百零
一條第一項，判決如主文。
本案經檢察官林應華到庭執行職務。
中      華      民      國      九十二      年     六     月     五     日
                              臺灣高等法院高雄分院刑事第二庭
                                  審判長法官  林正雄
                                        法官  黃壽燕
                                        法官  謝靜雯
右正本證明與原本無異。
不得上訴。
                                  法院書記官  廖素珍
中      華      民      國      九十二      年     六     月     五     日


司法院資訊處製作；財團法人民間司法改革基金會備份。
